---
title: "Introducción a bonos"
subtitle: "Aplicaciones con R"
author: "Gabriel E. Cabrera"
date: '`r glue::glue(lubridate::day(Sys.Date())," de ", paste(toupper(substring(months(Sys.Date()), 1,1)), substring(months(Sys.Date()), 2), sep="", collapse=" "), " del ", lubridate::year(Sys.Date()))`'
righlogo: "logo-u-de-chile.png"
institute: |
  | Universidad de Chile
  | Facultad de Economía y Negocios
  
email: "gcabrerag@fen.uchile.cl"
website: "gcabrerag.rbind.io"
twitter: "GaboC_g"
github: "GaboCg"
ubication: "Facultad de Economía & Negocios, Universidad de Chile"

output: 
  beamer_presentation:
    theme: "Boadilla" # AnnArbor
    colortheme: "dolphin"
    # fonttheme: "structurebold"
    template: template_beamer.tex
    slide_level: 2
    citation_package: biblatex

bibliography: "biblio.bib"
biblio-style: "plainnat"
biblio-title: "Referencia"
link-citations: true
# citecolor: green
classoption: "aspectratio=169" 
---

```{r, eval = TRUE, include=FALSE}
if(!require("pacman")) install.packages("pacman")
p_load("tidyverse", "tidyquant")
```

## Información de Conctacto

\begin{center}

\faSend  \enskip \href{mailto:gcabrerag@fen.uchile.cl}{gcabrerag@fen.uchile.cl} \\
\faChain \enskip \href{https://gcabrerag.rbind.io/}{gcabrerag.rbind.io} \\
\faTwitter \enskip \href{https://twitter.com/GaboC_g}{@GaboC\_g}  \\
\faGithub \enskip \href{https://github.com/GaboCg}{@GaboCg} \\
\faMapMarker \enskip Facultad de Economía \& Negocios, Universidad de Chile  
\end{center}

# Precio de un Bono

## Precio de un Bono: Ejemplo de Clases

Como se vio en clases el precio de un bono se calcula como:

$$
P_{B} = \sum_{t=1}^{T} \frac{C}{(1+r)^t} + \frac{Valor Nominal}{(1+r)^t}
$$

Donde:

* $P_B$: Precio del Bono
* $C_t$: Pago interéses o cupones
* $T$  : Números de períodos o madurez
* $r$  : Tasa de descuento o yield-to-maturity semi-anual


## Precio de un Bono: Utilizando R


Considere el siguiente ejercicio: Calcular el precio de un bono con pago de cupón semestral, Madurez 25 años, Tasa cupón 6.5%, Yield semi-anual de 6.9% y Valor nominal de 100. Para desarrollar el ejercicio, vamos a construir por parte los componentes de nuestro bono.

1. Construimos tanto la tasa cupón como la *Yield semi-anual*.
    
    ```{r}
    tc <- 0.065
    y  <- 0.069
    ```

2. Construimos un vector con los valores de los cupones más el principal
    
    ```{r}
    pago <- c(rep(tc*100/2,49),(100 + tc*100/2))
    ```
    
    tanto ``tc``, ``r`` y ``pago`` se encontraran en *Values* del *global environment*, en tipo ``numeric``.


## 

3. Para poder trabajar con nuestra base de datos, transformamos nuestro vector ``pago`` que está en forma ``numeric`` a ``data frame``. 

    
    ```{r}
    pago <- as.data.frame(pago)
    ```
    
    Ahora existe un objeto con estructuración de datos ``data frame`` en nuestro global environment. Se podría haber llamado de cualquier forma a nuestro nuevo objeto ``pago``.


## Precio de un Bono: Dos formas de hacer lo mismo

Ya construido nuestro objeto ``pago`` veremos que en **R** existen muchas formas de hacer lo mismo:

1. Al principio de la sesión cargamos la libreria ``tidyverse``, está nos permitirá trabajar con un "megapaquete" que incluye otros paquetes en su interior (ggplot2, dplyr, magittr, entre otros). Todos los paquetes que conforman "el Tidyverse" comparten la misma visión sobre el trabajo con datos y la escritura de código. Si va a la pestaña packages y escribe ``dplyr`` verá que está activa, pero nunca la "llamamos", esto se debe a ``tidyverse`` lo hizo por nosotros.
    
    
    ```{r}
    pago1 <- pago %>% 
             mutate(t1 = as.numeric(index(pago)),factor_desc = 1/(1+y/2)^(t1),
                    val_present = pago*factor_desc) %>% 
             summarise(sum(val_present))
    pago1
    ```


##

2. La otra forma es: 
    
    ```{r}
    # replicamos el objeto
    pago2 <- pago
    
    pago2$t2 <- as.numeric(rownames(pago2))
    
    # Calculamos el factor de descuento
    pago2$factor_desc <- 1 / (1 + y/2)^(pago2$t2)
    # Calculamos el valor presente
    pago2$val_present <-  pago2$factor_desc*pago2$pago
    # Calculamos el precio
    sum(pago2$val_present)
    
    ```

# Otra cosa es con funciones

## Otra cosa es con funciones

Ahora se contruirá una función para valorizar cualquier bono que pague cupones iguales:

```{r}
# p: valor nominal; tc: tasa cupón; t: madurez; y: yield to maturity
precio.bono <- function(p,tc,t,y){
  # rep returns a vector with value = p * r and times = ttm -1 
  pago   <- c(rep(tc*p, t - 1),p*(1 + tc))
  pago   <- as.data.frame(pago)
  pago$t <- as.numeric(rownames(pago))
  pago$factor_desc <- 1 / (1 + y)^(pago$t)
  pago$valor_prese <- pago$factor_desc*pago$pago
  sum(pago$valor_prese)
}
```

```{r}
precio.bono(100,0.065/2,50,0.069/2)
```

# Relación precio del Bono y Yield
## Relación precio del Bono y Yield: Valorización

Ahora utilizando la función ``precio.bono`` valorizaremos un bono con las siguientes características:

* Principal : 100
* Tasa Cupón: 5%
* Madurez: 10 años
* Yield: 4.29%

```{r}
# Valoramos el siguiente Bono
precio.bono(p = 100, tc =0.05, t =10, y = 0.0429)
```

## Relación precio del Bono y Yield: Construcción yields

Se contruirá una secuencia de yields:

```{r}
# Cosntruimos yields 
yields <- seq(0.02, 0.4, 0.01)
```

La función ``seq`` generá una secuencia. En este caso parte del 0.02 hasta el 0.4 pero con intervalos de 0.01.

```{r}
# Convertimos yields a data frame como antes 
yields <- as.data.frame(yields)
```

## Relación precio del Bono y Yield: Loop

Explicación en clases.

```{r}
# Calaculamos el precio del bono para distintas yields
for (i in 1:nrow(yields)) {
  yields$precio[i] <- precio.bono(100, 0.10, 20, yields$yields[i])  
}
```

# Graficar nuestros datos
## Graficar nuestros datos: Con ggplot2

Una manera de visualizar datos es usar ggplot2, se recomienda que añadan por parte lo que desean en su gráfico.

```r
# Graficamos con ggplot2
g1 <- ggplot(data = yields,aes(x = yields*100, y = precio)) + geom_line(size = 1.5, 
             color = "red") +
g1 <- g1 + geom_point(size = 3, color = "red")
g1 <- g1 + ggtitle("Relación inversa:", subtitle = "Precio del Bono vs Yield")
g1 <- g1 + xlab("Yield (%)") + ylab("Precio del bono") 
g1 <- g1 + geom_ribbon(aes(ymin = 0, ymax = pmax(precio,0)), fill="pink", 
                           col="red", alpha=0.5) 
g1 <- g1 + theme_bw() 
g1 <- g1 + theme(panel.border = element_rect(colour = "black", fill = NA, size = .5),
                 panel.grid.major = element_line(colour = "#d3d3d3"))    
```
## 

```{r, eval = TRUE, echo = FALSE, fig.align= "center", fig.width= 6, fig.height=3}
# Graficamos con ggplot2
g1 <- ggplot(data = yields,aes(x = yields*100, y = precio)) + geom_line(size = 1.5, color = "red") 
g1 <- g1 + geom_point(size = 3, color = "red")
g1 <- g1 + ggtitle("Relación inversa:", subtitle = "Precio del Bono vs Yield")
g1 <- g1 + xlab("Yield (%)") + ylab("Precio del bono") 
g1 <- g1 + geom_ribbon(aes(ymin = 0, ymax = pmax(precio,0)), fill="pink", col="red", alpha=0.5) 
g1 <- g1 + theme_bw() 
g1 <- g1 + theme(panel.border = element_rect(colour = "black", fill = NA, size = .5),
                 panel.grid.major = element_line(colour = "#d3d3d3"))    
g1
```

## Graficar nuestros datos: Con plot 

otra manera de visualizar datos es usar plot, esta opción es valida pero es más "arcaica" y más limitada que ggplot2.


```r
# Con plot 
g2 <- plot(yields$yields*100,yields$precio,type = "l",col = "red", 
           main = "Relación inversa: Precio del Bono vs Yield",
      xlab="Yield (%)", ylab="Precio del bono")
```

## 

```{r, eval = TRUE, echo = FALSE, fig.align='center', fig.width= 6, fig.height=3}
# Con plot 
g2 <- plot(yields$yields*100,yields$precio,type = "l",col = "red", 
           main = "Relación inversa: Precio del Bono vs Yield",
      xlab="Yield (%)", ylab="Precio del bono")
```

# Trabajando con yields reales
## Trabajando con yields reales: quantmod

quantmod es uno de las librerías más ocupadas en R para extraer datos financieros, te permite graficar, realizar análisis técnico, calcular retornos (``Delt(x)``), etc. Aunque las series son descargadas con estructura xts, la podemos transformar a data frame. A continuación descargaremos la yield de los bonos del tesoro de Estados Unidos a 10 años:

```{r, eval=TRUE, echo = TRUE, message=FALSE, warning=FALSE}
t10yr <- getSymbols(Symbols = "DGS10", src = "FRED", auto.assign = FALSE)

t10yr <- subset(t10yr["2000-01-01/2018-04-17"])
```

```r
# Grafico con chartSeries de quantmod solo funciona con xts
chartSeries(t10yr)
```

## 

```{r, eval = TRUE, echo = FALSE, fig.align='center', fig.width= 6, fig.height=3}
# Grafico con chartSeries de quantmod solo funciona con xts
chartSeries(t10yr, theme = "white")
```

##

```r
t10yr_df <- as.data.frame(t10yr)

t10yr_df <- t10yr.df %>% 
            mutate(fecha = as.Date(rownames(t10yr.df))) %>% 
            na.omit()

g3 <- ggplot(data = t10yr.df,aes(x = fecha , y = DGS10)) + geom_line(size = 1, 
                                                                     color = "green")
g3 <- g3 + ggtitle("10-Year US Treasury Yields", 
                   subtitle = "Desde 2000-01-01 hasta 2018-04-17")
g3 <- g3 + ylab("Fecha") +xlab("Yield(%)") 
g3 <- g3 + theme_bw() + theme(panel.border = element_rect(colour = "black", 
                                                          fill = NA, size = .5),
                              panel.grid.major = element_line(colour = "#d3d3d3"))
```

##

```{r, eval = TRUE, echo = FALSE, fig.align='center', fig.width= 6, fig.height=3}
t10yr.df <- as.data.frame(t10yr)

t10yr.df <- t10yr.df %>% 
            mutate(fecha = as.Date(rownames(t10yr.df))) %>% 
            na.omit()

g3 <- ggplot(data = t10yr.df,aes(x = fecha , y = DGS10)) + geom_line(size = 1, color = "green")
g3 <- g3 + ggtitle("10-Year US Treasury Yields", subtitle = "Desde 2000-01-01 hasta 2018-04-17")
g3 <- g3 + ylab("Fecha") +xlab("Yield(%)") 
g3 <- g3 + theme_bw() + theme(panel.border = element_rect(colour = "black", fill = NA, size = .5),
                              panel.grid.major = element_line(colour = "#d3d3d3"))
g3
```

# Duración y Convexidad de un Bono
## Duración y Convexidad de un Bono: Extración de la yield

La función subset se explica sola, permite extraer una parte de tu base según un criterio.

```{r}
# Extraemos un valor en específico
t10yr_yield <- t10yr.df %>% 
               subset(fecha == "2017-03-03") 

t10yr_yield <- as.numeric(t10yr_yield$DGS10)*0.01  
``` 

## Duración y Convexidad de un Bono: Duración 

Existen dos Duraciones, la de Macaulay y modificada (o de Hicks), las que miden sensibilidad del precio ante cambios de la yield. 

\vspace{10pt}

**Macaulay Forma 1**  [@smith2014bond]:
$$
\bigg[ \frac{1 + y}{y} - \frac{1+y + [n \cdot (c - y)]}{[ c\cdot((1+y)^n - 1)]+y} \bigg]
$$

**Macaulay Forma 2**:
$$
\frac{1}{P} \sum_{t=1}^{T} \bigg[ \frac{CF_{t}}{(1 + y)^t } \times t \bigg]
$$

## 

**Modificada**:
$$
\text{Duración de Macaulay}/(1+y)
$$

\vspace{1cm}

**Aprox. Duración Modificada**:
$$
\frac{MV_{-}-MV_{+}}{2 \cdot \Delta y \cdot MV_{0}}
$$


## Duración y Convexidad de un Bono: Duración Macaulay 

Duración Macaulay:

```{r}
# duracion de Macaulay
macaulay <- function(y,n,c,t,T){
         mac <- (1 + y)/y - (1+y+(n*(c-y)))/(c*((1+y)^n -1) + y)
         print(mac)
} 
```

```{r}
macaulay <- macaulay(t10yr_yield,10,0.03)
```

## Duración y Convexidad de un Bono: Duración Modificada

Duración Modificada:

```{r}
# duración modificada
modificada <- macaulay/(1+t10yr_yield)
modificada 
```

## Duración y Convexidad de un Bono: Aprox. Duración Modificada

Aproximación Duración Modificada:

```{r}
# Para la aproximación de la duración modificada
precio.arriba <- precio.bono(p = 100, tc = 0.03, t = 10, y = t10yr_yield + 0.01)
precio        <- precio.bono(p = 100, tc = 0.03, t = 10, y = t10yr_yield)
precio.abajo  <- precio.bono(p = 100, tc = 0.03, t = 10, y = t10yr_yield - 0.01)

``` 

```{r}
# Calculo de aproximación duración modificada
aprox.dur.mod <- (precio.abajo - precio.arriba)/(2 * precio * 0.01)
aprox.dur.mod
``` 

## Duración y Convexidad de un Bono: Duración con librería 


Una librería útil para trabajar con bono es `derivmkts`. Si no lo tenemos instalado:

```r
install.packages("derivmkts")
library("derivmkts")
```

<!-- En el caso que estemos usando la librería `pacman`: -->

```{r, echo=FALSE}
# Con librerias
p_load("derivmkts")
``` 

```{r}
# Duración moficada 
duration(precio, 3, 10, 100, 1, modified = TRUE)

# Duración Macaulay
duration(precio, 3, 10, 100, 1, modified = FALSE)
``` 

## Duración y Convexidad de un Bono: Convexidad 

Cuando las tasa de interés (yield) varían en demasiados puntos base, deja de ser la duración (cualquier tipo) una buena medida de sensibilidad y se recurre a la convexidad.

\vspace{10pt}

**Convexidad**:
$$
\frac{1}{P \times (1+y)^2} \sum_{t=1}^{T} \bigg[ \frac{CF_{t}}{(1 + y)^t } (t^2 + t) \bigg]
$$

**Aprox. Convexidad**: 

$$
\frac{MV_{-}+MV_{+}-2*MV_{0}}{MV_{0}*\Delta y^2}
$$ 

## 

Convexidad:

```{r}
convexidad <- function(p,tc,t,y,precio){
  # rep returns a vector with value = p * r and times = ttm -1 
  pago   <- c(rep(tc*p, t - 1),p*(1 + tc))
  pago   <- as.data.frame(pago)
  pago$t <- as.numeric(rownames(pago))
  pago$factor_desc <- 1 / (1 + y)^(pago$t)
  pago$valor_prese <- pago$factor_desc*pago$pago*((pago$t)^2 + pago$t)
  print(sum(pago$valor_prese)*(1/(precio*(1+y)^2)))
}

convexidad(100, 0.03, 10, t10yr_yield, precio.bono(p = 100, tc = 0.03, t = 10,  
                                                   y = t10yr_yield))
```

##

Aproximación Convexidad:

```{r}
# Calculamos medida de convexidad
convexidad <- (precio.arriba + precio.abajo  - 2 * precio)/(precio * (0.01)^2)
convexidad
``` 

Convexidad con librería:

```{r}
convexity(precio, 3, 10, 100, 1)
```

# Efecto Dolar 

## Efecto Dolar 

**Efecto Dolar**:
$$
\Delta P_{duration} + \Delta P_{convexity}  
$$

**Duration Dollar Change**:
$$
-D \times \Delta y \times P 
$$

**Convexity Dollar Change**:
$$
0.5 \times C \times (\Delta y)^2 \times P 
$$

# Ejercicio
## Ejercicio: Bonos, Convexidad y Duración

La empresa Finanzas I S.A. emitió deuda en forma de bono bullet, con valor nominal de $100, tasa cupón 3% y una madurez de 8 año. Este bono tiene clasificación Aaa por Moody ("DAAA") y fue emitido el 30 de septiembre del 2016. Se determinó que la yield del bono es comparable con la yield de un bono con clasificación Aaa.

\vspace{0.5cm}

a. Calcule el precio del Bono.

b. Calcule ambas duraciones y convexidad.

c. Calcule el efecto dolar de la duración y convexidad en el precio ante un cambio del 1%.

d. Estime el cambio en el precio y el nuevo precio.

## 

a. Calcule el precio del Bono

    ```{r, message=FALSE}
    if(!require("pacman")) install.packages("pacman")
    p_load("tidyverse","quantmod","derivmkts")
    ```
    
    ```{r, message=FALSE}
    yield <- getSymbols(Symbols = "DAAA", src = "FRED", auto.assign = FALSE)
    yield <- as.numeric(subset(yield["2016-09-30"]))*0.01
    ```
    
    ```{r, echo=FALSE, message=FALSE, warning=FALSE}
    knitr::kable(as_tibble(round(yield, 4)) %>% rename(Yield=value), align = "c")
    ```
    
## 

Función Precio Bono:

```{r}
precio_bono <- function(p,tc,t,y){
  pago <- c(rep(tc*p, t - 1),p*(1 + tc))
  pago <- as.data.frame(pago)
  pago$t <- as.numeric(rownames(pago))
  pago$factor_desc <- 1 / (1 + y)^(pago$t)
  pago$valor_prese <- pago$factor_desc*pago$pago
  sum(pago$valor_prese)
}
```

Función Duración:

```{r}
# duracion de Macaulay función
macaulay <- function(y,n,c,t,T){
  mac <- (1 + y)/y - (1+y+(n*(c-y)))/(c*((1+y)^n -1) + y)
}
```
        
## 

Función Convexidad:

```{r}
convexidad <- function(p,tc,t,y){
  pago <- c(rep(tc*p, t - 1),p*(1 + tc))
  pago <- as.data.frame(pago)
  pago$t <- as.numeric(rownames(pago))
  pago$factor_desc <- 1 / (1 + y)^(pago$t)
  pago$valor_prese <- pago$factor_desc*pago$pago
  pago$valor_prese_t <- (pago$factor_desc*pago$pago)*pago$t*(pago$t + 1)
  (sum(pago$valor_prese_t)/sum(pago$valor_prese))/(1 + y)^2
}
```

```{r}
precio <- precio_bono(100, 0.03, 8, yield)
```
    
```{r, echo=FALSE, message=FALSE, warning=FALSE}
knitr::kable(as_tibble(round(precio, 2)) %>% rename(Precio=value))
```

##

b. Calcule ambas duraciones y convexidad.
        
    ```{r}
    # Con función
    duracion_macaulay <- macaulay(yield, 8, 0.03)
    duracion_macaulay_mod <- duracion_macaulay /(1+yield)
    convexidad <- convexidad(precio, 0.03, 8, yield)
    ```
    
    ```{r, echo=FALSE}
    knitr::kable(tibble("Duración" = round(duracion_macaulay, 2), 
                        "Duracion Mod." = round(duracion_macaulay_mod, 2), 
                        Convexidad = round(convexidad, 2)), align = "ccc")
    ```

##

c. Calcule el efecto dolar de la duración y convexidad en el precio ante un cambio del 1%.
    
    ```{r}
    duracion_pct_cambio <- -duracion_macaulay_mod*0.01
    duracion_dolar_cambio <- duracion_pct_cambio*precio
    
    convexidad_pct_cambio <- convexidad*0.5*(0.01)^2
    convexidad_dolar_cambio <- convexidad_pct_cambio*precio
    ```
    
    ```{r, echo=FALSE, message=FALSE, warning=FALSE}
    knitr::kable(tibble("Duración" = round(duracion_dolar_cambio, 2), 
                        "Convexidad" = round(convexidad_dolar_cambio, 2)), 
                 align = "cc")
    ```

## 

d. Estime el cambio en el precio y el nuevo precio.
    
    ```{r}
    cambio_precio <- duracion_dolar_cambio  + convexidad_dolar_cambio
    ```
    
    ```{r, echo=FALSE, message=FALSE, warning=FALSE}
    knitr::kable(tibble("Cambio Precio" = round(cambio_precio, 2)), align = "c")
    ```

    ```{r}
    # Estimamos nuevo precio
    nuevo_precio <- cambio_precio + precio
    ```
    
    ```{r, echo=FALSE, message=FALSE, warning=FALSE}
    knitr::kable(tibble("Nuevo Precio" = round(nuevo_precio, 2)), align = "c")
    ```

## Apunte del curso

- Apunte curso Finanzas I: [https://finance-r.netlify.com/](https://finance-r.netlify.com/)

