---
title: "Teoría de portafolio"
subtitle: "Usando R"
author: "Gabriel Cabrera G."
date: '`r glue::glue(lubridate::day(Sys.Date())," de ", paste(toupper(substring(months(Sys.Date()), 1,1)), substring(months(Sys.Date()), 2), sep="", collapse=" "), " del ", lubridate::year(Sys.Date()))`'
righlogo: "logo-u-de-chile.png"
institute: |
  | Universidad de Chile
  | Facultad de Economía y Negocios
  
email: "gcabrerag@fen.uchile.cl"
website: "gcabrerag.rbind.io"
twitter: "GaboC_g"
github: "GaboCg"
ubication: "Facultad de Economía & Negocios, Universidad de Chile"

output: 
  beamer_presentation:
    theme: "AnnArbor"
    colortheme: "dolphin"
    # fonttheme: "structurebold"
    template: template_beamer.tex
    slide_level: 2
    citation_package: biblatex

bibliography: "biblio.bib"
biblio-style: "plainnat"
biblio-title: "Referencia"
link-citations: true
# citecolor: green
classoption: "aspectratio=169" 
---

```{r setup, include=FALSE}
knitr::opts_chunk$set(echo = FALSE)
```

# Descargando la librería IntroCompFinR

## Librería IntroCompFinR

Para la teoría de portfolio vamos a utilzar la librería IntroCompFinR (**Intro** to **Comp**utational **Fin**ance in **R**) creado por el profesor Eric Zivot [@zivot2013chapter]. 

1. Debemos instalar primero las librerías que utiliza IntroCompFinR:

```r 
if(!require("pacman")) install.packages("pacman")
p_load("PerformanceAnalytics","quadprog","xts")
```
2. Ya instaladas las dependencias, descargamos IntroCompFinR :

```r 
install.packages("IntroCompFinR", repos="http://R-Forge.R-project.org")
```

##

3. Otra opción es simplemente cargar las funciones, sin necesidad de instalar y cargar el paquete. 
Estas quedarán en el *Global Environment*.

```r 
source(IntroComFinR/IntroComFinR.R)
```

##

A veces debemos instalar (`install.packages()`) muchas librerías y luego cargarlas (`library()`), esto puede ser muy invasivo y genera lineas de código innecesarias, una solución es usar la librería **pacman** (**Pac**kage **Man**agement)

| Función Pacman   | Paquete equivalente          | Descripción                           |
| ---------------- |:----------------------------:| -------------------------------------:|
| p_load           | install.packages + library   | Carga e instala los paquetes          |
| p_install        | install.packages             | Instala paquetes desde CRAN           |
| p_load_gh        | ninguno                      | Carga e instala del github            |

Existen más opciones, pero no serán necesarias para la sesión. Con la función `p_load` agregan^[Deben escribir antes \tiny `if(!require("pacman")) install.packages("pacman")`] todos las librerías que deseen, si las tienen las carga (`library()`), si no, las instala (`install.packages()`) y luego las carga.

## Funciones útiles de IntroCompFinR 

 Funciones           | Descripciones                                                |
|---------------------|--------------------------------------------------------------|
| getPortfolio        | Crea un portafolio (objeto)                                  |
| globalMin.portfolio | Computa el portafolio de mímina varianza                     |
| efficient.portfolio | Computa el portafolio de mímina varianza sujeto a un retorno |
| tangency.portfolio  | Computa el portafolio tangente                               |
| efficient.frontier  | Computa la frontera eficiente                                |

# Utilizando IntroCompFinR

## Cargando la librería y la base de datos

Una vez la instalada la librería, procedemos a cargarla en conjunto con aquellas que utilizaremos en esta ayudantía:

```{r chunk3, echo=TRUE, eval=TRUE, message=FALSE, warning=FALSE}
if(!require("pacman")) install.packages("pacman")
p_load("IntroCompFinR","readxl","tidyverse")
```

Como ya está cargado `readxl` cargamos el archivo **stocks.xlsx**, que ya posee los retornos^[si quieren replicarlo vean los videos].

```{r}
# acá están los retornos ya calculados, para replicarlos vean el apunte
stocks <- read_xlsx("stocks.xlsx")
```


## Portafolio con tres activos riesgosos

Considerando tres activos riesgosos (Starbucks, Nordstrom y Microsoft), definimos un vector columna $3x1$ el que tendrá los retornos y los pesos:

$$
\mathbf{R} = 
\begin{pmatrix}
    R_{a}  \\
    R_{b}  \\
    R_{c} 
\end{pmatrix}
,
\mathbf{x} =
\begin{pmatrix}
    x_{a} \\
    x_{b} \\
    x_{c}
\end{pmatrix}
$$
El vector de retornos esperados es:

$$
E[\mathbf{R}] = E 
\begin{bmatrix} 
\begin{pmatrix}
    R_{a}  \\
    R_{b}  \\
    R_{c} 
\end{pmatrix}
\end{bmatrix}
    = 
\begin{pmatrix}
  E[R_{a}]  \\
  E[R_{b}]  \\
  E[R_{c}] 
\end{pmatrix}
    =
\begin{pmatrix}
    \mu_{a}  \\
    \mu_{b}  \\
    \mu_{c} 
\end{pmatrix}
    =
\mathbf{\mu}
$$

##

La matriz $3x3$ de varianza y covarianza de los retornos es:

$$
var[\mathbf{R}] = 
\begin{pmatrix}
    \sigma^2_{a} & \sigma_{ab}  & \sigma_{ac} \\
    \sigma_{ab}  & \sigma^2_{b} & \sigma_{bc} \\
    \sigma_{ac}  & \sigma_{bc}  &  \sigma^2_{c}  
\end{pmatrix}
    =
\Sigma
$$

Notar que la matriz de covarianza  es simétrica ($\Sigma = \Sigma^{'}$).

Para construir las matrices anteriores en R:

```{r chunk4, echo=TRUE, eval=TRUE, message=FALSE}
# Promedio
mean <- apply(stocks[2:4], 2 , function(x) mean(x)) 
# Desviación Estandar
sd   <- apply(stocks[2:4], 2 , function(x) sd(x))
# Covarianza
cov  <- cov(stocks[2:4])   
```


## Graficando Trade-off retorno-riesgo

A continuación graficamos el trade-off retorno riesgo de cada activo riesgoso:

```r 
# graficamos el trade-off riesgo-retorno
g1 <- ggplot(mapping = aes(sd, mean, label = c("NODS","SBUX","MSFT"))) + geom_point() 
g1 <- g1 + geom_text(hjust = 0, vjust = 0)
g1 <- g1 + scale_y_continuous(breaks = seq(0,0.2, by = 0.01),limits = c(0,0.08))
g1 <- g1 + scale_x_continuous(breaks = seq(0,0.2, by = 0.02),limits = c(0,0.2))
g1 <- g1 + theme_bw() + xlab("Riesgo") + ylab("Retorno")
g1 <- g1 + ggtitle("Trade-off Riesgo-Retorno",subtitle = "Tres activos riesgosos") 
g1
```

## 

```{r chunk5, echo=FALSE, eval=TRUE, message=FALSE, fig.align='center', fig.height=3, fig.width=6}
# graficamos el trade-off riesgo-retorno
g1 <- ggplot(mapping = aes(sd, mean, label = c("NODS","SBUX","MSFT"))) + geom_point() + geom_text(hjust = 0, vjust = 0)
g1 <- g1 + scale_y_continuous(breaks = seq(0,0.2, by = 0.01),limits = c(0,0.08)) + scale_x_continuous(breaks = seq(0,0.2, by = 0.02),limits = c(0,0.2))
g1 <- g1 + theme_bw() + xlab("Riesgo") + ylab("Retorno") +  ggtitle("Trade-off Riesgo-Retorno",subtitle = "Tres activos riesgosos")
g1   
```


## Construcción portafolio con pesos iguales

El retorno de un portafolio usando notación matricial es:
$$
\mathbf{R_{p,x}} = \mathbf{x}^{'}\mathbf{R} = (x_a,x_b,x_c)\cdot\begin{pmatrix}
R_a \\
R_b \\
R_c
\end{pmatrix}
=
x_aR_a + x_bR_b + x_cR_c 
$$

La varianza del portafolio es:

$$
\mathbf{\sigma^{2}_{p,x}} = var(\mathbf{x'}R) = \mathbf{x'}\Sigma \mathbf{x'} = (x_a,x_b,x_c)\begin{pmatrix}
    \sigma^2_{a} & \sigma_{ab}  & \sigma_{ac} \\
    \sigma_{ab}  & \sigma^2_{b} & \sigma_{bc} \\
    \sigma_{ac}  & \sigma_{bc}  &  \sigma^2_{c}  
\end{pmatrix}
\begin{pmatrix}
    x_{a}  \\
    x_{b}   \\
    x_{c}  
\end{pmatrix}
$$

##

```{r chunk6, echo=TRUE, eval=TRUE, message=FALSE}
# construimos los pesos 
weights <- rep(1,3)/3

# construimos el portfolio
getPortfolio(mean, cov, weights)
``` 

# Portafolio de Mínima Varianza

## Calculando Portafolio de Mínima Varianza

El portafolio de mínima varianza $\mathbf{m} = (m_a,m_b,m_c)'$ para tres activos puede ser resuelto:

$$
\begin{aligned}
\min_{m_a,m_b,m_c}  \sigma^2_{p,m} &= m^2_{a}\sigma^2_{a} + m^2_{b}\sigma^2_{b} + m^2_{c}\sigma^2_{c} + 2m_am_b\sigma^2_{ab} + 2m_am_c\sigma^2_{ac} + 2m_bm_c\sigma^2_{bc} \\
\textrm{s.t.} & \quad m_a + m_b + m_c = 1  
\end{aligned}
$$

Usando la manera matricial se puede expresar como:

$$
\begin{aligned}
\min_{m}  \sigma^2_{p,m} &= \mathbf{m'}\Sigma \mathbf{m} \quad  \textrm{s.t.} \quad \mathbf{m'1} = 1
\end{aligned}
$$

## Calculando Portafolio de Mínima Varianza Código 

```{r, echo=TRUE, eval=TRUE}
# construimos el objeto
globalmin <- globalMin.portfolio(mean, cov, shorts = TRUE)

# vemos el objeto en la consola 
globalmin 
```


## Graficando Portafolio de Mínima Varianza 

A continuación se grafica el portafolio de mínima varianza

```r 
g2 <- ggplot() + geom_point(mapping = aes(globalmin$sd, globalmin$er, color = "1"))
g2 <- g2 + geom_point(mapping = aes(sd, mean, color = "2")) 
g2 <- g2 + scale_y_continuous(breaks = seq(0,0.2, by = 0.01),limits = c(0,0.06))
g2 <- g2 + scale_x_continuous(breaks = seq(0,0.2, by = 0.02),limits = c(0,0.2)) 
g2 <- g2 + scale_color_manual("", values = c("green", "red"), labels = c("Min Var.", "Stocks 1"))
g2 <- g2 + theme_bw() + xlab("Riesgo") + ylab("Retorno")
g2 <- g2 + ggtitle("Trade-off Riesgo-Retorno", 
                   subtitle = "Tres activos riesgosos & minima varianza")
g2
```

## 

```{r, echo=FALSE, eval=TRUE, message=FALSE, fig.align='center', fig.height=3, fig.width=6}
g2 <- ggplot() + geom_point(mapping = aes(globalmin$sd, globalmin$er, color = "1"))
g2 <- g2 + geom_point(mapping = aes(sd, mean, color = "2")) 
g2 <- g2 + scale_y_continuous(breaks = seq(0,0.2, by = 0.01),limits = c(0,0.06))
g2 <- g2 + scale_x_continuous(breaks = seq(0,0.2, by = 0.02),limits = c(0,0.2)) 
g2 <- g2 + scale_color_manual("", values = c("green", "red"), labels = c("Min Var.", 
                                                                         "Stocks 1"))
g2 <- g2 + theme_bw() + xlab("Riesgo") + ylab("Retorno")
g2 <- g2 + ggtitle("Trade-off Riesgo-Retorno", 
                   subtitle = "Tres activos riesgosos & minima varianza")
g2
```

# Portfolio de minima varianza sujeto a un retorno objetivo

## Calculando portfolio de minima varianza sujeto a un retorno objetivo 

Sea $\sigma^2_{p,0}$ el nivel de riesgo, el problema de maximización es acotado a: 

$$ 
\begin{aligned}
\max_{x}  \mu_p &= \mathbf{x'\mu} \\
\textrm{s.t.} \quad \sigma^2_{p} &= \mathbf{x'}\Sigma\mathbf{x} = \sigma^2_{p,0} \quad y \quad \mathbf{x'1} = 1
\end{aligned}
$$
El problema dual para la minimización:

$$ 
\begin{aligned}
\min_{x} \sigma^2_{p,x} &= \mathbf{x'}\Sigma\mathbf{x} \\
\textrm{s.t.} \quad \mu_p  &= \mathbf{x'\mu}  = \mu_{p,0} \quad y \quad \mathbf{x'1} = 1
\end{aligned}
$$

## 

```{r, eval=TRUE, echo=TRUE}
# retorno igual a Nordstrom
port.nods <- efficient.portfolio(mean, cov, mean[1], shorts = TRUE)

# retorno igual a Starbucks
port.sbux <- efficient.portfolio(mean, cov, mean[2], shorts = TRUE)

# retorno igual a Microsoft
port.msft <- efficient.portfolio(mean, cov, mean[3], shorts = TRUE)

# construimos objeto con los retornos y desviaciones estandar
mean.2 <- c(port.nods$er, port.sbux$er, port.msft$er)
sd.2 <- c(port.nods$sd, port.sbux$sd, port.msft$sd)
```

## Graficando Portafolio de Mínima Varianza sujeto a un retorno objetivo 

A continuación se grafican los portafolios eficientes

```r
g3 <- ggplot() + geom_point(mapping = aes(sd, mean, color = "1")) 
g3 <- g3 + geom_point(mapping = aes(sd.2, mean.2, color = "2")) 
g3 <- g3 + geom_point(mapping = aes(globalmin$sd, globalmin$er, color = "3"))
g3 <- g3 + scale_y_continuous(breaks = seq(0,0.2, by = 0.01),limits = c(0,0.06))
g3 <- g3 + scale_x_continuous(breaks = seq(0,0.2, by = 0.02),limits = c(0,0.2)) 
g3 <- g3 + scale_color_manual("", values = c("blue", "red", "green"), 
                              labels = c("Stocks 1", "Stocks 2", "Min var."))
g3 <- g3 + theme_bw() + xlab("Riesgo") + ylab("Retorno")
g3 <- g3 + ggtitle("Trade-off Riesgo-Retorno", 
                   subtitle = "Tres activos riesgosos & minima varianza")
g3
```

##

```{r, eval=TRUE, echo=FALSE, message=FALSE, fig.align='center', fig.height=3, fig.width=6 }
g3 <- ggplot() + geom_point(mapping = aes(sd, mean, color = "1")) 
g3 <- g3 + geom_point(mapping = aes(sd.2, mean.2, color = "2")) 
g3 <- g3 + geom_point(mapping = aes(globalmin$sd, globalmin$er, color = "3"))
g3 <- g3 + scale_y_continuous(breaks = seq(0,0.2, by = 0.01),limits = c(0,0.06))
g3 <- g3 + scale_x_continuous(breaks = seq(0,0.2, by = 0.02),limits = c(0,0.2)) 
g3 <- g3 + scale_color_manual("", values = c("blue", "red", "green"), 
                              labels = c("Stocks 1", "Stocks 2", "Min var."))
g3 <- g3 + theme_bw() + xlab("Riesgo") + ylab("Retorno")
g3 <- g3 + ggtitle("Trade-off Riesgo-Retorno", 
                   subtitle = "Tres activos riesgosos & minima varianza")
g3
```


# Portafolio tangente 

## Cálculo Portafolio tangente 


El portafolio tangente es el portafolio de activos riesgosos que tiene el mayor ratio de sharpe. El portafolio tangente (pesos), denominado $\mathbf{t} = (t_{aapl},t_{msft},t_{nvda})'$ resuelve:

$$
\begin{aligned}
\max_{\mathbf{t}} \quad \frac{\mathbf{t'\mu} - r_f}{(\mathbf{t'}\Sigma\mathbf{t})^{1/2}} &= \frac{\mu_{p,t}-r_f}{\sigma_{p,t}}   \\
\textrm{s.t.} \quad \mathbf{t'1} & = 1
\end{aligned}
$$

resolviendo:

$$
\mathbf{t} = \frac{\Sigma^{-1}(\mathbf{\mu} - rf \cdot \mathbf{1})}{\mathbf{1'}\Sigma^{-1}(\mathbf{\mu} - rf \cdot \mathbf{1})}
$$

El caso usual es cuando el ratio de sharpe es positivo, $\mu_{p,m} > r_f$.

##

Fijamos una tasa libre de riesgo

```{r, eval = TRUE, echo = TRUE}
# Tasa libre de riesgo
risk_free <- 0.005
```

Procedemos a calcular el portafolio tangente:

```{r, eval = TRUE, echo = TRUE}
# Portafolio tangente 
port.tang <- tangency.portfolio(mean, cov, risk_free, shorts = TRUE)
```

Finalmente el ratio de sharpe:

```{r, eval = TRUE, echo = TRUE}
#sharpe ratio 
sharpe.ratio <- (port.tang$er - risk_free)/port.tang$sd
```


## Graficando calculo portafolio tangente 


A continuación se grafica el portafolio eficiente:

```r
g4 <- ggplot() + geom_point(mapping = aes(sd, mean, color = "1"))
g4 <- g4 + geom_point(mapping = aes(sd.2, mean.2, color = "2")) 
g4 <- g4 + geom_point(mapping = aes(port.tang$sd, port.tang$er, color = "3")) 
g4 <- g4 + geom_point(mapping = aes(globalmin$sd, globalmin$er, color = "4"))
g4 <- g4 + geom_abline(intercept = risk_free, slope = sharpe.ratio) 
g4 <- g4 + scale_y_continuous(breaks = seq(0,0.2, by = 0.01),limits = c(0,0.06))
g4 <- g4 + scale_x_continuous(breaks = seq(0,0.2, by = 0.02),limits = c(0,0.2)) 
g4 <- g4 + scale_color_manual("", values = c("blue", "red", "orange", "green"),
                              labels = c("Stocks 1",  "Stocks 2", "Tang. Port", "Min var."))
g4 <- g4 + theme_bw() + xlab("Riesgo") + ylab("Retorno")  
g4 <- g4 + ggtitle("Trade-off Riesgo-Retorno", 
                   subtitle = "Tres activos riesgosos & minima varianza")
g4
```

## 
```{r, eval=TRUE, echo=FALSE, message=FALSE, fig.align='center', fig.height=3, fig.width=6}
g4 <- ggplot() + geom_point(mapping = aes(sd, mean, color = "1"))
g4 <- g4 + geom_point(mapping = aes(sd.2, mean.2, color = "2")) 
g4 <- g4 + geom_point(mapping = aes(port.tang$sd, port.tang$er, color = "3")) 
g4 <- g4 + geom_point(mapping = aes(globalmin$sd, globalmin$er, color = "4"))
g4 <- g4 + geom_abline(intercept = risk_free, slope = sharpe.ratio) 
g4 <- g4 + scale_y_continuous(breaks = seq(0,0.2, by = 0.01),limits = c(0,0.06))
g4 <- g4 + scale_x_continuous(breaks = seq(0,0.2, by = 0.02),limits = c(0,0.2)) 
g4 <- g4 + scale_color_manual("", values = c("blue", "red", "orange", "green"),
                              labels = c("Stocks 1",  "Stocks 2", "Tang. Port", "Min var."))
g4 <- g4 + theme_bw() + xlab("Riesgo") + ylab("Retorno")  
g4 <- g4 + ggtitle("Trade-off Riesgo-Retorno", 
                   subtitle = "Tres activos riesgosos & minima varianza")
g4
```


# Frontera eficiente

## Construcción frontera eficiente

Para formar la frontera eficiente (punto) se necesita encontrar dos portafolios eficientes (realizado anteriormente). Sea $\mathbf{x} = (x_a,x_b,x_c)'$ e $\mathbf{x} = (y_a,y_b,y_c)'$ con retornos esperados distintos (*target*) $\mathbf{x'\mu} = \mu_{p,0} \neq \mathbf{y'\mu} = \mu_{p,1}$, donde $\mathbf{x}$ resuelve:

$$
\begin{aligned}
\min_{x} \sigma^2_{p,x} &= \mathbf{x'}\Sigma\mathbf{x} \\
\textrm{s.t.} \quad \mu_p  &= \mathbf{x'\mu}  = \mu_{p,0} \quad y \quad \mathbf{x'1} = 1
\end{aligned}
$$
y el portafolio $\mathbf{y}$:

$$
\begin{aligned}
\min_{x} \sigma^2_{p,y} &= \mathbf{y'}\Sigma\mathbf{y} \\
\textrm{s.t.} \quad \mu_p  &= \mathbf{y'\mu}  = \mu_{p,1} \quad y \quad \mathbf{y'1} = 1
\end{aligned}
$$

## 

Sea $\mathbf{\alpha}$ cualquier constante y definiendo el portafolio $\mathbf{z}$ como una combinación lineal de portafolios $\mathbf{x}$ e $\mathbf{y}$.

$$
\begin{aligned}
\mathbf{z} &= \mathbf{\alpha \cdot x} + (1 - \alpha) \cdot \mathbf{y}  \\
           &= \begin{pmatrix}
\alpha x_a + (1 - \alpha)y_a \\
\alpha x_b + (1 - \alpha)y_b \\
\alpha x_c + (1 - \alpha)y_c 
\end{pmatrix}
\end{aligned}
$$
Entonces:

1. El portafolio $\mathbf{z}$ es un portafolio de minima varianza con retorno esperado y varianza dado por:
$$
\begin{aligned}
\mu_{p,z} &= \mathbf{z'\mu} = \alpha \cdot \mu_{p,x} + (1 - \alpha) \cdot \mu_{p,y} \\
\sigma^2_{p,z} &= \mathbf{z'}\Sigma\mathbf{z} = \alpha^2 \sigma^2_{p,x} + (1-\alpha)^2 \sigma^2_{p,y} + 2\alpha (1-\alpha)\sigma_{xy}
\end{aligned}
$$
donde 
$$
\sigma^2_{p,x} = \mathbf{z'}\Sigma\mathbf{z}, \sigma^2_{p,y} = \mathbf{y'}\Sigma\mathbf{y}, \sigma_{xy} = \mathbf{x'}\Sigma\mathbf{y}
$$

##

2. Si $\mu_{p,z} \geq \mu_{p,m}$ donde $\mu_{p,m}$ es el retorno esperado del portafolio de mímina varianza, entonces el portafolio $\mathbf{z}$ es un portafolio eficiente

## 

```{r, eval = TRUE, echo = TRUE}
eff.front.short <- efficient.frontier(mean, cov, nport = 25, alpha.min = -2, 
                                      alpha.max = 1.5, shorts = TRUE)
eff.front.short 
```

## Gráficando frontera eficiente

A continuación se grafican la frontera eficiente con venta corta

```r
g5 <- ggplot() + geom_point(mapping = aes(eff.front.short$sd, eff.front.short$er, 
                                          color = "1"))
g5 <- g5 + geom_point(mapping = aes(sd, mean, color = "2")) 
g5 <- g5 + geom_point(mapping = aes(sd.2, mean.2, color = "3")) 
g5 <- g5 + geom_point(mapping = aes(port.tang$sd, port.tang$er, color = "4")) 
g5 <- g5 + geom_point(mapping = aes(globalmin$sd, globalmin$er, color = "5"))
g5 <- g5 + geom_abline(intercept = risk_free, slope = sharpe.ratio)
g5 <- g5 + scale_y_continuous(breaks = seq(0,0.2, by = 0.01), limits = c(0,0.08)) 
g5 <- g5 + scale_x_continuous(breaks = seq(0,0.2, by = 0.02), limits = c(0,0.2)) 
g5 <- g5 + scale_color_manual("", values = c("black","blue", "red", "orange", "green"), 
                              labels = c("Frontera", "Stocks 1", "Stocks 2", 
                                         "Tang. Port","Min var."))
g5 <- g5 + theme_bw() + xlab("Riesgo") + ylab("Retorno")
g5 <- g5 + ggtitle("Trade-off Riesgo-Retorno", 
                   subtitle = "Tres activos riesgosos & minima varianza")
g5
```
##

```{r, eval=TRUE, echo=FALSE, message=FALSE, fig.align='center', fig.height=3, fig.width=6}
g5 <- ggplot() + geom_point(mapping = aes(eff.front.short$sd, eff.front.short$er, 
                                          color = "1"))
g5 <- g5 + geom_point(mapping = aes(sd, mean, color = "2")) 
g5 <- g5 + geom_point(mapping = aes(sd.2, mean.2, color = "3")) 
g5 <- g5 + geom_point(mapping = aes(port.tang$sd, port.tang$er, color = "4")) 
g5 <- g5 + geom_point(mapping = aes(globalmin$sd, globalmin$er, color = "5"))
g5 <- g5 + geom_abline(intercept = risk_free, slope = sharpe.ratio)
g5 <- g5 + scale_y_continuous(breaks = seq(0,0.2, by = 0.01), limits = c(0,0.08)) 
g5 <- g5 + scale_x_continuous(breaks = seq(0,0.2, by = 0.02), limits = c(0,0.2)) 
g5 <- g5 + scale_color_manual("", values = c("black","blue", "red", "orange", "green"), 
                              labels = c("Frontera", "Stocks 1", "Stocks 2", 
                                         "Tang. Port","Min var."))
g5 <- g5 + theme_bw() + xlab("Riesgo") + ylab("Retorno")
g5 <- g5 + ggtitle("Trade-off Riesgo-Retorno", 
                   subtitle = "Tres activos riesgosos & minima varianza")
g5
```

